【裁判字號】    95,訴,172
【裁判日期】    950809
【裁判案由】    勞保
【裁判全文】
臺北高等行政法院判決
                                     95年度訴字第00172號
                              .
原      告  甲○○
被      告  勞工保險局
代  表  人  乙○○代理總經理.
訴訟代理人  丁○○
            丙○○
上列當事人間因勞保事件，原告不服行政院勞工委員會中華民國
94年12月5日勞訴字第0940055929號訴願決定，提起行政訴訟。
本院判決如下：
    主  文
原告之訴駁回。
訴訟費用由原告負擔。
    事  實
緣原告係由彰化縣木工業職業工會申報參加勞工保險之被保險人
，前因1目視力減退至0.02以下、左眼1目失明致殘，分別於民國
（下同）87年、92年間經被告核定其殘廢程度符合勞工保險殘廢
給付標準表第20項第9等級、第19項第8等級，發給280日、360日
（扣除原領280日，實發80日）普通疾病殘廢給付。嗣原告於94
年4月11日（被告收文日期）以因右眼增生性糖尿病視網膜病變
與左眼角膜白斑術後（角膜移植）致殘，再次申請殘廢給付，案
經被告審核，以其殘廢程度符合勞工保險殘廢給付標準表第14項
第3等級，乃以94年5月11日第000000000000號核定通知書，核定
發給840日殘廢給付，經扣除前領360日殘廢給付後，實發480日
殘廢給付，並自94年5月9日起逕予退保。原告不服，向勞工保險
監理委員會（下稱監理會）申請審議，經該會以94年9月6日94保
監審字第1910號審議駁回。原告猶未甘服，提起訴願，遭決定駁
回，遂向本院提起行政訴訟。茲摘敘兩造訴辯意旨如次：
甲、原告方面：
一、聲明：求為判決
１、訴願決定、審議審定及原處分均撤銷。
２、命被告作成核付原告第1等級殘廢給付之處分。
３、訴訟費用由被告負擔。
二、陳述：
１、原告於92年11月間因車禍致左眼失明，向被告申請殘廢給付
    ，經被告審查認定原告殘廢程度符合勞工保險殘廢給付標準
    表第19項第8等級，給予360日殘廢給付。嗣原告於94年間因
    右眼增生性糖尿病視網膜病變與左眼角膜白斑術後（角膜移
    植），發生有左眼未矯正與矯正後視力皆為無光感、右眼未
    矯正與矯正後視力皆為10公分可辨指數，經被告審查認定原
    告殘廢程度符合勞工保險殘廢給付標準表第14項第3等級，
    惟原告右眼視力減退至0.02以下，已屬全盲之程度，是原告
    雙眼均全盲，符合勞工保險條例第55條第4款規定：「被保
    險人身體遺存障害，同時適合殘廢給付標準表之第8等級至
    第1等級間任何兩項目以上時，按其最高殘廢等級再升兩等
    級給與之。但最高等級為第2等級以上時，按第1等級給與之
    。」，而應按第3等級再升2等級，即應依第1等級殘廢程度
    予以給付。
２、按勞工保險條例第55條第8款及第9款規定，被保險人之身體
    原已局部殘廢，再因傷害或疾病致身體之同一部位殘廢程度
    加重，同時其不同部位又成殘廢者，一律應依殘廢給付標準
    表，按該條第1款至第6款規定所核定之殘廢給付日數，發給
    殘廢給付。又依同條例第55條第4款規定，足見原告之殘廢
    情形確實符合勞工保險殘廢給付標準表第1等級，惟訴願決
    定、審議審定及原處分均與上開法律明文規定有違，嚴重損
    害身為勞工之原告權益。
３、原告對財團法人彰化基督教醫院（下稱彰化基督教醫院）94
    年4月7日出具之殘廢診斷書所載內容並無意見，當初確實有
    一眼稍微可以看見，然在醫師出具殘廢診斷書沒多久之後，
    原告兩隻眼睛都看不見。至被告所屬彰化辦事處對原告之子
    陳裕誠所作業務訪查紀錄，原告當時並未在場，原告之子亦
    不知情，係遭被告所屬人員欺騙。
乙、被告方面：
一、聲明：求為判決駁回原告之訴，訴訟費用由原告負擔。
二、陳述：
１、按「被保險人因普通傷害或罹患普通疾病，經治療終止後，
    如身體遺存障害，適合殘廢給付標準表規定之項目，並經保
    險人自設或特約醫院診斷為永久殘廢者，得按其平均月投保
    薪資，依同表規定之殘廢等級及給付標準，1次請領殘廢補
    助費，．．。被保險人領取普通傷病給付期滿，或其所患普
    通傷病經治療1年以上尚未痊癒，如身體遺存障害，適合殘
    廢給付標準規定之項目，並經保險人自設或特約醫院診斷為
    永不能復原者，得比照前項規定辦理。」、「殘廢給付依左
    列規定，審核辦理之：．．八、被保險人之身體原已局部殘
    廢，再因傷害或疾病致身體之同一部位殘廢程度加重者，一
    律依照殘廢給付標準表規定，按其加重後殘廢給付日數，發
    給殘廢給付。但原已局部殘廢部分，依殘廢給付標準表規定
    所核定之給付日數，應予扣除。九、被保險人之身體原已局
    部殘廢，再因傷害或疾病致身體之同一部位殘廢程度加重，
    同時其不同部位又成殘廢者，一律依殘廢給付標準表，按第
    1款至第6款規定所核定之殘廢給付日數，發給殘廢給付。但
    原已局部殘廢部分，依殘廢給付標準表規定所核定之給付日
    數，應予扣除。」勞工保險條例第53條、第55條第8款及第9
    款分別定有明文。
２、次按「本條例第55條第8款、第9款所稱同一部位，指與身體
    障害系列部位同一者。」勞工保險條例施行細則第79條定有
    明文。又按勞工保險殘廢給付標準表「眼」障害系列第14障
    害項目規定：「1目失明，他目視力減退至0.02以下者。」
    為第3等級殘廢，給付標準840日；第19障害項目規定：「1
    目失明者。」為第8等級殘廢，給付標準360日。
３、原告以因右眼增生性糖尿病視網膜病變與左眼角膜白斑術後
    （角膜移植）致殘，於94年4月11日檢據向被告申請殘廢給
    付。據其檢附之彰化基督教醫院94年4月7日開具之勞工保險
    殘廢診斷書載略，原告初診時視力：左眼未矯正與矯正後視
    力皆為20公分可辨手動、右眼未矯正視力為0.7、矯正後視
    力為0.9，診斷殘廢時：左眼未矯正與矯正後視力皆為無光
    感、右眼未矯正與矯正後視力皆為10公分可辨指數。案經被
    告審查，以其所患殘廢程度符合勞工保險殘廢給付標準表第
    14項第3等級，原應按該等級發給殘廢給付840日，惟原告於
    92年11月間因左眼失明已領取第19項第8等級360日殘廢給付
    在案，依勞工保險條例第55條第8款規定，該部分應予扣除
    ，乃核定實發480日殘廢給付，並以其殘廢後未實際從事工
    作，自94年5月9日起逕予退保，嗣經審議審定及訴願決定維
    持在案。
４、原告稱其右眼視力減退至0.02以下，業已屬於全盲程度，依
    勞工保險條例第55條第4款規定，應給予第1等級云云。惟按
    勞工保險殘廢給付標準表「眼」障害系列附註二規定：「『
    失明』包括眼球喪失或摘出或不能辨明暗或僅能辨眼前手動
    者。」，而該規定所謂「辨眼前手動」，乃指僅可模糊分辨
    手部晃動的影子而已，並未達可辨明手指數目之程度而言。
    原告右眼之視力為眼前10公分辨手指數目，依一般人之看法
    ，雖接近眼盲，惟與上開「失明」之定義仍不相符，故被告
    認定其程度符合勞工保險殘廢給付標準表第14項「他目視力
    減退至0.02以下者」，並無違誤。另原告所患僅「眼」部之
    障害系列之成殘，依該表最高等級僅為第10項規定：「雙目
    均失明者。」之第2等級，且其程度尚未達法定「雙目失明
    」程度，自無給予第1等級殘廢給付之餘地。又因原告先前
    已領「一目失明」之殘廢給付，依勞工保險條例第55條第8
    款規定，自應予以扣除，故被告所為處分，於法並無不合。
    理  由
一、被告代表人原為史哲，95年7月10日辭職生效，由副總經理
    乙○○代理總經理職務，茲由其具狀聲明承受訴訟，核無不
    合，應予准許。
二、按「被保險人因普通傷害或罹患普通疾病，經治療終止後，
    如身體遺存障害，適合殘廢給付標準表規定之項目，並經保
    險人自設或特約醫院診斷為永久殘廢者，得按其平均月投保
    薪資，依同表規定之殘廢等級及給付標準，1次請領殘廢補
    助費，．．。被保險人領取普通傷病給付期滿，或其所患普
    通傷病經治療1年以上尚未痊癒，如身體遺存障害，適合殘
    廢給付標準表規定之項目，並經保險人自設或特約醫院診斷
    為永不能復原者，得比照前項規定辦理。」、「殘廢給付依
    左列規定，審核辦理之：．．八、被保險人之身體原已局部
    殘廢，再因傷害或疾病致身體之同一部位殘廢程度加重者，
    一律依照殘廢給付標準表規定，按其加重後殘廢給付日數，
    發給殘廢給付。但原已局部殘廢部分，依殘廢給付標準表規
    定所核定之給付日數，應予扣除。九、被保險人之身體原已
    局部殘廢，再因傷害或疾病致身體之同一部位殘廢程度加重
    ，同時其不同部位又成殘廢者，一律依殘廢給付標準表，按
    第1款至第6款規定所核定之殘廢給付日數，發給殘廢給付。
    但原已局部殘廢部分，依殘廢給付標準表規定所核定之給付
    日數，應予扣除。」、「被保險人領取殘廢給付，不能繼續
    從事工作者，其保險效力即行終止。」勞工保險條例第53條
    、第55條第8款、第9款及第57條分別定有明文。次按「本條
    例第55條第8款、第9款所稱同一部位，指與身體障害系列部
    位同一者。」同條例施行細則第79條亦定有明文。又按勞工
    保險殘廢給付標準表「眼」障害系列第10障害項目規定：「
    雙目均失明者。」為第2殘廢等級，給付標準1000日；第14
    障害項目規定：「1目失明，他目視力減退至0.02以下者。
    」為第3殘廢等級，給付標準840日；第19障害項目規定：「
    1目失明者。」為第8殘廢等級，給付標準360日。
三、本件原告係由彰化縣木工業職業工會申報參加勞工保險之被
    保險人，前因1目視力減退至0.02以下、左眼1目失明致殘，
    分別於87年、92年間經被告核定其殘廢程度符合勞工保險殘
    廢給付標準表第20項第9等級、第19項第8等級，發給280日
    、360日（扣除原領280日，實發80日）普通疾病殘廢給付。
    嗣原告於94年4月11日（被告收文日期）以因右眼增生性糖
    尿病視網膜病變與左眼角膜白斑術後（角膜移植）致殘，再
    次申請殘廢給付，案經被告審核，以其殘廢程度符合勞工保
    險殘廢給付標準表第14項第3等級，乃以94年5月11日第0000
    00000000號核定通知書，核定發給840日殘廢給付，經扣除
    前領360日殘廢給付後，實發480日殘廢給付，並自94年5月9
    日起逕予退保。原告不服，向監理會申請審議，經該會以94
    年9月6日94保監審字第1910號審議駁回。原告猶未甘服，提
    起訴願，遭決定駁回，遂向本院提起行政訴訟，並以事實欄
    所示各節據為爭議。惟查：
１、勞工保險殘廢給付標準表「眼」障害系列「視力障害」項目
    附註二規定：「『失明』包括眼球喪失或摘出或不能辨明暗
    或僅能辨眼前手動者。」，可知構成勞工保險殘廢給付標準
    之所謂1目或雙目「失明」，非單指眼球喪失或摘出之全然
    失去視覺功能之情形，眼球不能辨明暗或僅能辨眼前手動之
    情形，亦屬符合勞工保險殘廢給付標準表「視力障害」項目
    之「失明」定義。至於可辨眼前指數之情形，並不符「眼」
    障害系列「視力障害」項目附註二規定之「失明」定義，自
    不得認為失明。
２、原告94年4月11日（被告收文日期）向被告申請普通疾病殘
    廢給付時所提出之彰化基督教醫院94年4月7日開具之勞工保
    險殘廢診斷書，略載「傷病名稱：左眼角膜白斑術後（角膜
    移植）、右眼增生性糖尿病視網膜病變」「治療經過：病人
    因左眼角膜白斑於87-10-28接受角膜移植手術，右眼因增生
    性糖尿病視網膜病變並接受3次全網膜雷射治療」「初診日
    期：87年7月17日」「住院診療期間：87年10月28日至87年
    10月31日」「門診診療期間：自87年7月17日至94年4月7日
    共門診多次」「殘廢部位：兩眼」「初診時視力：左眼未矯
    正與矯正後視力皆為20公分可辨手動、右眼未矯正視力為0.
    7、矯正後視力為0.9」「診斷殘廢時視力：左眼未矯正與矯
    正後視力皆為無光感、右眼未矯正與矯正後視力皆為10公分
    可辨指數」「治療終止診斷殘廢日期（症狀固定）：94年4
    月7日」等語。而原告對上開勞工保險殘廢診斷書所載內容
    ，於本院95年7月12日行準備程序時，亦表示其當初申請時
    確實還有1眼稍微可以看見等語，經記明準備程序筆錄在卷
    可按，堪認本件原告申請普通疾病殘廢給付當時，並非雙目
    均失明，而係左眼1目失明、右眼視力減退至0.02以下者，
    其殘廢程度應符合勞工保險殘廢給付標準表第14項第3等級
    。況被告所屬彰化辦事處曾於94年4月21日派員訪查原告，
    由原告之子陳裕誠代為製作訪問紀錄（原告本人在場），據
    其表示原告目前視力為左眼全盲，右眼近距離內10公分可辨
    指數，日常生活起居、飲食、沐浴盥洗、如廁等已無法自理
    ，已喪失從事任何工作之能力等語，經原告及其子陳裕誠於
    訪查紀錄上簽名捺印確認無訛，有被告所屬彰化辦事處94年
    4月27日保彰辦字0439號函送訪問紀錄附原處分卷可稽。則
    本件被告以原告所患符合勞工保險殘廢給付標準表第14障害
    項目第3殘廢等級之「1目失明，他目視力減退至0.02以下者
    」之殘廢程度，核定發給840日殘廢給付，扣除原告92年間
    已領同一部位（即左眼1目失明）之360日殘廢給付後，實發
    480日殘廢給付，又因原告診斷殘廢後未實際從事工作，乃
    自94年5月9日起逕予退保，徵諸前揭規定及說明，並無違誤
    。
３、再者，原告不服被告所為處分，申請審議時，經監理會送請
    其特約專科醫師審查，審查意見明載：「依所附之殘廢診斷
    書，洪女士左眼已全盲，右眼則為可辨指數10公分，未達失
    明之標準，故目前屬第3等級無誤，同意原審應扣除先前之
    360日，實發480日為合理。」等語，有該審查意見附審議卷
    可稽。從而，被告認定原告左眼1目失明、右眼視力減退至
    0.02以下，所患符合勞工保險殘廢給付標準表第14障害項目
    第3殘廢等級，其認定洵無不合。
４、原告稱其右眼視力減退至0.02以下，已屬全盲程度，依勞工
    保險條例第55條第4款規定，應給予第1等級殘廢給付云云。
    惟按勞工保險殘廢給付標準表「眼」障害系列附註二規定：
    「『失明』包括眼球喪失或摘出或不能辨明暗或僅能辨眼前
    手動者。」，而該規定所謂「辨眼前手動」，乃指僅可模糊
    分辨手部晃動的影子，非謂可辨明手指數目之程度而言。查
    原告右眼未矯正與矯正後視力皆為10公分可辨指數，與上開
    「失明」之定義並不相符，原告主張其右眼視力減退至0.02
    以下即屬全盲云云，無乃其一己主觀之見解，所訴並不足採
    。又勞工保險條例第55條第8款、第9款所稱同一部位，指與
    身體障害系列部位同一者，此觀同條例施行細則第79條規定
    自明；查勞工保險殘廢給付標準表第10至第22障害項目，將
    雙目視力障害規範在「眼」障害系列，即雙目視力障害應為
    同條例第55條第8款、第9款所稱同一部位。原告主張其兩眼
    為不同部位，可依同條例第55條第4款規定升等云云，顯係
    對法令之誤解，並無可取。況查，勞工保險殘廢給付標準表
    「眼」障害系列第10障害項目規定：「雙目均失明者。」為
    第2殘廢等級，也就是說，雙目視力障害，其最高殘廢等級
    乃第2殘廢等級，並無原告所主張「雙目均失明者」可依同
    條例第55條第4款規定升等，而按第1等級給與之情形，益見
    原告上開主張，於法尚嫌無據。準此，本件原告92年11月間
    左眼失明，此次右眼視力減退至0.02以下，被告以其所患係
    屬同一部位【即同屬「眼」障害系列部位】殘廢程度加重，
    原應按其殘廢程度給與第14項第3等級，惟依同條例第55條
    第8款規定，應予扣除原已局部殘廢部分依殘廢給付標準表
    規定所核定之給付日數，即應扣除原告92年間已領取之同一
    部位【即同屬「眼」障害系列之「左眼1目失明」部位】之
    第19項第8等級360日殘廢給付，爰核定實發480日殘廢給付
    ，於法自無不洽。
５、另原告於本次訴訟時所提出之彰化基督教醫院94年5月19日
    及95年3月7日診斷書，均係原處分（94年5月11日第0000000
    00000號核定通知書）作成之後始行開具，並非原告94年4月
    11日申請殘廢給付當時之身體遺存障害情形，且上開診斷書
    乃原告94年5月9日退保後之診斷書，斯時原告已非勞工保險
    之被保險人，自不得執退保後之診斷書主張原處分有何違誤
    之處。
四、綜上所述，被告以原告所患符合勞工保險殘廢給付標準表第
    14項第3等級，核定發給840日殘廢給付，經扣除前領360日
    殘廢給付後，實發480日殘廢給付，並自94年5月9日起逕予
    退保，並無違誤，審議審定及訴願決定遞予維持，俱無不合
    。原告猶執前詞訴請撤銷，暨請求判命被告作成核付原告第
    1等級殘廢給付之處分，均為無理由，應予駁回。
五、兩造其餘攻擊防禦方法均與本件判決結果不生影響，故不逐
    一論述，併此敘明。
據上論結，本件原告之訴為無理由，爰依行政訴訟法第98條第3
項前段，判決如主文。
中    華    民    國    95    年     8    月     9    日
                        第六庭審判長法  官  黃清光
                                    法  官  陳鴻斌
                                    法  官  曹瑞卿
上為正本係照原本作成。
如不服本判決，應於送達後20日內，向本院提出上訴狀並表明上
訴理由，如於本判決宣示後送達前提起上訴者，應於判決送達後
20日內補提上訴理由書（須按他造人數附繕本）。
中    華    民    國    95    年     8    月     9    日
                                    書記官  方偉皓


司法院資訊處製作；財團法人民間司法改革基金會備份。
